ACORDAO-COMPLETO-2414655

ACÓRDÃO 6724/2020 ATA 20/2020 - SEGUNDA CÂMARA

VISTOS, relatados e discutidos estes autos em que se analisam atos de concessão de pensão militar deferidos pela 7ª Região Militar do Comando do Exército em benefício das interessadas acima identificadas. 
ACORDAM os Ministros do Tribunal de Contas da União, reunidos em Sessão da 2ª Câmara, ante as razões expostas pelo Relator, e com fulcro nos incisos III e IX do art. 71 da Constituição Federal e nos arts. 1º, inciso V, e 39, inciso II, da Lei n. 8.443/1992, c/c o art. 259, inciso II, do Regimento Interno/TCU em:
9.1. considerar legal a concessão de pensão militar instituída pelo Sr. Sebastião Coelho de Mattos, conferindo registro ao correspondente ato;
9.2. considerar ilegal a concessão de pensão militar deixada pelo Sr. Adonai de Almeida Seixas, negando registro ao respectivo ato;
9.3. dispensar o ressarcimento das quantias indevidamente recebidas de boa-fé pela Sra. Marlene Seixas de Araújo, consoante o disposto no Enunciado 106 da Súmula da Jurisprudência do TCU;
9.4. determinar à 7ª Região Militar do Comando do Exército que, no prazo de 15 (quinze) dias, a contar da ciência desta Deliberação:
9.4.1. abstenha-se de realizar pagamentos decorrentes do ato impugnado (subitem 9.2 acima) , sujeitando-se a autoridade administrativa omissa à responsabilidade solidária, nos termos do art. 262, caput, do Regimento Interno/TCU;
9.4.2. dê ciência do inteiro teor desta Deliberação à Sra. Marlene Seixas de Araújo, encaminhando a este Tribunal, no prazo de 30 (trinta) dias, comprovante da referida ciência;
9.4.3. alerte a Sra. Marlene Seixas de Araújo de que o efeito suspensivo proveniente da interposição de possíveis recursos perante o TCU não a exime da devolução dos valores percebidos indevidamente após a respectiva notificação, caso os recursos não sejam providos;
9.4.4. notifique a Sra. Marlene Seixas de Araújo para que manifeste sua opção pela percepção de 02 (dois) dos benefícios acumulados, promovendo a exclusão da interessada da pensão militar em caso de omissão da beneficiária;
9.5. esclarecer à 7ª Região Militar do Comando do Exército que poderá emitir novo ato de reversão da pensão militar instituída pelo Sr. Adonai de Almeida Seixas à consideração desta Corte de Contas, nos termos da IN/TCU 78/2018, espelhando a nova partilha do benefício, devendo o órgão informar a decisão firmada pela Sra. Marlene Seixas de Araújo no formulário a ser encaminhado.

Atos de concessão de pensão militar deferidos pela 7ª Região Militar do Comando do Exército em benefício das interessadas acima identificadas.

Segunda Câmara

7ª Região Militar do Comando do Exército.

3. Interessadas: Marucia Almeida Coelho de Mattos (XXX.266.844-XX), Marcia Almeida Coelho de Mattos (XXX.961.884-XX), Geisa de Almeida Seixas (XXX.432.764-XX), Magali de Almeida Seixas (XXX.450.278-XX), Marusa Almeida Coelho de Mattos (XXX.099.244-XX), Marlene Seixas de Araújo (XXX.308.624-XX) e Maria dos Prazeres Silva Santos (XXX.340.984-XX).

13.1. Ministros presentes: Ana Arraes (Presidente), Aroldo Cedraz e Raimundo Carreiro.
13.2. Ministros-Substitutos presentes: Marcos Bemquerer Costa (Relator) e André Luís de Carvalho.

MARCOS BEMQUERER

Trata-se de atos de pensão militar deferidos pela 7ª Região Militar do Comando do Exército em benefício das interessadas Marucia Almeida Coelho de Mattos, Marcia Almeida Coelho de Mattos, Geisa de Almeida Seixas, Magali de Almeida Seixas, Marusa Almeida Coelho de Mattos, Marlene Seixas de Araújo e Maria dos Prazeres Silva Santos.
2.	 A Secretaria de Fiscalização de Pessoal - Sefip consigna que o órgão de Controle Interno emitiu parecer pela legalidade dos atos em apreço. Anota, ainda, que as informações cadastradas no Sistema de Apreciação e Registro dos Atos de Admissão e Concessões - Sisac foram objeto de crítica automatizada. 
3.	Segundo a unidade técnica, o ato de concessão referente à pensão instituída pelo Sr. Adonai de Almeida Seixas apresenta a crítica "CPF nulo ou inválido" e a pensionista Marlene Seixas de Araújo recebe indevidamente recursos do erário por meio de três fontes: a presente pensão militar, 01 (uma) aposentadoria e 01 (uma) pensão, ambas pelo Regime Geral da Previdência Social - RGPS. 
4.	Reproduzo as análises insertas na instrução da Sefip, com alguns a ajustes de forma (peça 5) :
"O CPF (Cadastro de Pessoas Físicas) é um número atribuído pela Receita Federal do Brasil tanto a brasileiros como a estrangeiros residentes que pagam impostos no Brasil.
6.b. DA Criação
Institucionalizado pelo art. 11 da Lei 4.862, de 29 de novembro de 1965, neste primeiro momento, o futuro CPF respondia pelo nome de Cartão de Identificação do Contribuinte (CIC) , sendo emitido eletronicamente e com prazo de validade determinado:
'Art. 11. As repartições lançadoras do imposto de renda poderão instituir serviço especial de Registro das Pessoas Físicas para contribuintes desse imposto, no qual serão inscritas as pessoas físicas obrigadas a apresentar declaração de rendimentos e de bens.'
Em dezembro de 1968, o Decreto-lei 401 criou o Cadastro de Pessoa Físicas (CPF) , verbis:
'Art. 1º O registro de Pessoas Físicas criado pelo artigo 11 da Lei número 4.862, de 29 de novembro de 1965, é transformado no Cadastro de Pessoas Físicas (CPF) . 
Art. 2º A inscrição no Cadastro de Pessoas Físicas (CPF) , a critério do Ministro da Fazenda, alcançará as pessoas físicas, contribuintes ou não do imposto de renda e poderá ser procedido 'ex officio'.
Art. 3º O Ministro da Fazenda determinará os casos em que deverá ser exibida ou mencionado o documento comprobatório de inscrição no Cadastro de Pessoas Físicas (CPF) .' 
6.c. DA INSCRIÇÃO NO CADASTRO
Pelo exposto, verifica-se a criação do Cadastro de Pessoas Físicas a partir de dezembro de 1968, passando a ser obrigatório, como cita o Decreto-lei 401/1968, a critério do Ministro da Fazenda, aos contribuintes ou não do imposto de renda. Logo, as situações em que existia a obrigatoriedade do cadastro eram definidas pelo Ministro da Fazenda. 
Como o advento do Decreto 3.000, de 26 de março de 1999, Regulamento do Imposto de Renda, fica positivada a quem se destina a obrigatoriedade deste cadastro:
'Art. 33. Estão obrigados a inscrever-se no Cadastro de Pessoas Físicas - CPF (Lei nº 4.862, de 29 de novembro de 1965, art. 11, e Decreto-Lei nº 401, de 30 de dezembro de 1968, arts. 1º e 2º) :
I - as pessoas físicas sujeitas à apresentação de declaração de rendimentos;
II - as pessoas físicas cujos rendimentos estejam sujeitos ao desconto do imposto na fonte, ou estejam obrigadas ao pagamento do imposto;
III - os profissionais liberais, assim entendidos aqueles que exerçam, sem vínculo de emprego, atividades que os sujeitem a registro perante órgão de fiscalização profissional;
IV - as pessoas físicas locadoras de bens imóveis;
V - os participantes de operações imobiliárias, inclusive a constituição de garantia real sobre imóvel;
VI - as pessoas físicas obrigadas a reter imposto na fonte;
VII - as pessoas físicas titulares de contas bancárias, de contas de poupança ou de aplicações financeiras;
VIII - as pessoas físicas que operam em bolsas de valores, de mercadorias, de futuros e assemelhadas;
IX - as pessoas físicas inscritas como contribuinte individual ou requerentes de benefícios de qualquer espécie no Instituto Nacional do Seguro Social - INSS. 
§ 1º A obrigatoriedade de inscrição no CPF alcança as pessoas físicas residentes no exterior que possuam bens ou direitos no País, inclusive participações societárias, bem assim aplicações no mercado financeiro ou de capitais no Brasil, nos termos e nas condições estabelecidos pela Secretaria da Receita Federal. (Redação dada pelo Decreto nº 4.166, de 13.3.2002) 
§ 2º As pessoas físicas, mesmo que não estejam obrigadas a inscrever-se no CPF, podem solicitar sua inscrição.'
6.d. DO CONTROLE PELOS COMANDOS MILITARES
Mesmo antes da obrigatoriedade do CPF, verifica-se que os Comandos Militares exerciam o controle de pessoal por intermédio de códigos numéricos pessoais (Ex: PREC CP, em que PREC significa precedência e CP código pessoal. Tal combinação de números era utilizada para controle de pagamentos, descontos e ressarcimentos dos militares da ativa, inativos e pensionistas no âmbito do Exército Brasileiro) , ou seja, mesmo não existindo cadastro de pessoa física para o instituidor de pensão, este era controlado pelas Forças Armadas por um número pessoal e intransferível, que identificava o instituidor de forma única e inequívoca. 
7.	Assim, pelo demonstrado até o momento no que se refere a crítica 'CPF nulo ou inválido', e, ainda, pelo óbito do instituidor ter ocorrido em 3/1/1982, data anterior à obrigatoriedade de se possuir CPF, ou seja, antes de 26/3/1999, data de edição do Decreto 3.000/1999, entende-se que a inexistência do CPF por parte do instituidor da aludida pensão militar não oferece óbice à apreciação pela legalidade do ato em questão.
8.	Entretanto, no que concerne à acumulação de benefícios por parte das pensionistas da concessão em comento, cumpre esclarecer que foi detectada irregularidade que macula o ato de concessão da pensão militar instituída por Adonai de Almeida Seixas.
9.	Compulsando os sistemas informatizados disponibilizados pelo TCU, foi possível identificar que a interessada Marlene Seixas de Araújo recebe recursos do Erário por meio de três fontes: a presente pensão militar, uma aposentadoria e uma pensão pelo Regime Geral da Previdência Social - RGPS.
10. Verifica-se que a situação descrita acima não encontra amparo legal no art. 29, incisos I e II, da Lei das Pensões Militares - Lei 3.765/1960, observado o disposto no art. 37, inciso XI, da Constituição Federal.
11. Assim, as acumulações de três benefícios pela interessada não merecem prosperar, cabendo proposta de que o ato seja considerado ilegal e que tenha o seu registro recusado por esta Corte de Contas.
12. Em relação às demais interessadas, cumpre esclarecer que não foram detectados acúmulos de benefícios de forma indevida. A pensionista Geisa de Almeida Seixas recebe uma aposentadoria pelo RGPS e a beneficiária Marucia Almeida Coelho de Mattos é servidora pública federal aposentada. As outras pensionistas recebem apenas os benefícios em exame.
13. Ainda quanto ao ato de concessão de pensão instituída por Sebastião Coelho de Mattos, constatou-se, a partir das informações constantes no formulário do ato Sisac, que o benefício foi deferido por meio de sentença judicial. 
14. Importa informar que sentença judicial transitada em julgado reconheceu a beneficiária Maria dos Prazeres Silva Santos como dependente do ex-militar (peça 1) . Portanto o referido ato pode ser considerado legal com o respectivo registro."
5.	Em vista da análise empreendida, a unidade técnica propôs ao Tribunal, com fundamento nos arts. 71, inciso III, da Constituição Federal, 1º, inciso V, e 39, inciso II, da Lei 8.443/1992 e 260, §1º, do Regimento Interno/TCU (peças 5 e 6) :
5.1. considerar legal a concessão de pensão militar instituída por Sebastião Coelho de Mattos, com registro do correspondente ato, e ilegal a pensão militar deixada por Adonai de Almeida Seixas, negando-se registro ao ato;
5.2. dispensar o ressarcimento das quantias indevidamente recebidas de boa-fé pela Sra. Marlene Seixas de Araújo, nos termos do verbete de Súmula/TCU 106;
5.3. determinar ao órgão de origem que: a) faça cessar os pagamentos decorrentes do ato impugnado à Sra. Marlene Seixas de Araújo; e b) dê ciência, no prazo de 15 (quinze) dias, a contar do recebimento da notificação deste Acórdão, do inteiro teor desta deliberação à Sra. Marlene Seixas de Araújo, notadamente no que diz respeito ao direito de opção pelos benefícios legalmente acumuláveis, e de que o efeito suspensivo proveniente da eventual interposição de recurso junto ao TCU não a exime da devolução dos valores indevidamente percebidos após a notificação, em caso de não provimento do recurso, devendo encaminhar os comprovantes dessa notificação ao Tribunal no prazo de 30 (trinta) dias contados da ciência da decisão.
6.	O Ministério Público junto ao TCU, representado pela Procuradora-Geral Cristina Machado da Costa e Silva, concorda com o exame e com a interpretação da Sefip, sugerindo os seguintes acréscimos às determinações endereçadas à 7ª Região Militar do Comando do Exército (peça 7) :
a) "convoque a Sra. Marlene Seixas de Araújo para que, no prazo máximo de 15 (quinze) dias, manifeste opção pela percepção de dois dos benefícios por ela acumulados, promovendo a exclusão da interessada da pensão militar ora em questão em caso de omissão da beneficiária";
b) "envie ato de reversão da pensão militar instituída por Adonai de Almeida Seixas à consideração da Corte de Contas, por intermédio do sistema e-Pessoal, espelhando a nova partilha do benefício em questão, devendo o órgão de pessoal informar a decisão firmada pela pensionista Marlene Seixas de Araújo no formulário a ser encaminhado".
	É o Relatório.

não há.

Procuradora-Geral Cristina Machado da Costa e Silva.

PENSÃO MILITAR. ACUMULAÇÃO ILEGAL DE BENEFÍCIOS PREVIDENCIÁRIOS. DESCUMPRIMENTO DAS REGRAS DO ART. 29 DA LEI 3.765/1960. ILEGALIDADE DE UMA CONCESSÃO, COM RECUSA DE REGISTRO AO ATO. LEGALIDADE E REGISTO DO OUTRO ATO. Nos termos do art. 29 da Lei 3.765/1960, é permitida a acumulação de duas pensões militares ou de uma pensão militar com aposentadoria ou pensão decorrente de um único cargo civil.

PENSÃO MILITAR (PMIL)

Secretaria de Fiscalização de Pessoal - Sefip.

Em apreciação atos de pensão militar deferidos pela 7ª Região Militar do Comando do Exército.
2.	Trata-se de 02 (dois) atos insertos às peças 2 e 3. Aquele tem como instituidor da pensão o Sr. Adonai de Almeida Seixas em benefício das Sras. Geisa de Almeida Seixas, Magali de Almeida Seixas e Marlene Seixas de Araújo; e este, o Sr. Sebastião Coelho de Mattos em favor das Sras. Marucia Almeida Coelho de Mattos, Marcia Almeida Coelho de Mattos, Marusa Almeida Coelho de Mattos e Maria dos Prazeres Silva Santos. 
3.	A Secretaria de Fiscalização de Pessoal - Sefip constatou que o ato de reversão referente à pensão deixada pelo Sr. Adonai de Almeida Seixas apresenta a crítica "CPF nulo ou inválido" e que uma das beneficiárias desse ato, a Sra. Marlene Seixas de Araújo, recebe recursos do erário por meio de três fontes: a pensão militar ora em análise, 01 (uma) aposentadoria e 01 (uma) pensão, as últimas custeadas pelo Regime Geral da Previdência Social - RGPS. 
4.	Sobre a ausência de preenchimento do número do Cadastro de Pessoa Física - CPF do instituidor da pensão, a unidade técnica entendeu que o fato não impede a apreciação do presente ato, haja vista que o óbito do instituidor ocorreu em data anterior à obrigatoriedade de estar incluído no referido cadastro, antes de 26/3/1999. 
5.	Quanto ao mérito do ato da peça 2, a unidade técnica considera que deve ser considerado ilegal, com recusa de registro, uma vez que a Sra. Marlene Seixas de Araújo, filha do instituidor, é titular de 02 (dois) outros benefícios previdenciários: 01 (uma) aposentadoria e 01 (uma) pensão, ambas pagas pelo RGPS, o que contraria a Lei 3.765/1960. A respeito do ato de peça 3, opina pela legalidade e registro do ato (peça 5 e 6) . O Ministério Público junto a esta Corte concorda com essa interpretação (peça 7) . 
6.	Alinho-me ao entendimento da Sefip de que a inexistência de CPF por parte do instituidor da pensão militar não impede a análise do ato em questão, especialmente quando o decesso ocorreu em momento anterior à imposição desse cadastro, como neste caso (óbito em 03/01/1982) , ou seja, antes de 26/3/1999, data de edição do Decreto 3.000/1999 (Regulamento do Imposto de Renda) , que especificou a quem se destina a obrigatoriedade de inscrição no CPF. 
7.	Acerca das acumulações constatadas pela Sefip, necessário passar em revista da legislação de regência e da jurisprudência do Tribunal.
8.	A Lei 3.765/1960, com redação vigente na data do óbito do militar, disciplinava a possibilidade de acumulação da pensão militar nos termos seguintes: 
"Art. 29 - É permitida a acumulação: 
a) de duas pensões militares;
b) de uma pensão militar com proventos de disponibilidade, reforma, vencimentos, aposentadoria ou pensão proveniente de um único cargo civil."
9.	Esta Casa de Contas, mediante o Acórdão 3653/2011-TCU-Segunda Câmara (rel. min. subst. André de Carvalho) , assentou que o art. 29 da Lei 3.765/1960 permite a acumulação de duas pensões militares ou de uma pensão militar com vencimentos ou benefício previdenciário decorrente de um único cargo civil, sejam estes últimos vinculados ao Regime Próprio de Previdência de Servidores Públicos ou ao RGPS. Com vistas a melhor compreensão da matéria, transcrevo parte do Voto condutor do julgado:
"5. Ocorre que, no que diz respeito à pensão militar, a redação original do art. 29 da Lei n. 3.765, de 4/5/1960, prevê a acumulação de duas pensões militares ou de uma pensão militar com proventos de disponibilidade, reforma, vencimentos, aposentadoria ou pensão proveniente de um único cargo civil.
6. E, com base em precedentes dos Tribunais Regionais Federais, verifica-se que o benefício previdenciário do INSS é considerado para fins do disposto no mencionado art. 29 da Lei n. 3.765, de 1960, haja vista que, em se tratando de pensão civil, quer seja previdenciária, quer estatutária, a acumulação de benefícios recebidos dos cofres públicos deve ser entendida de maneira restritiva (v. Apelação Cível nº 2005.33.000084718 - TRF 1ª Região e Apelação em Mandado de Segurança 70012 - TRF 2ª Região, fl. 23) .
7. Assim sendo, a acumulação de 3 (três) benefícios pela Sra. (...) não merece prosperar, razão pela qual o ato de fls. 2/5 deve ser considerado ilegal, consoante proposto pela Sefip."
10.	Nessa mesma exegese, cito, entre outros, os Acórdãos 8.721/2017, 7.942/2018 e 7.450/2018, todos julgados pela 2ª Câmara e de minha relatoria, e o Acórdão 4847/2017-TCU-Segunda Câmara (rel. min. subst. André de Carvalho) . 
11.	O magistério jurisprudencial do Superior Tribunal de Justiça dessa linha não destoa, consoante a ementa do REsp 1.434.168/RS (grifos meus) :
"ADMINISTRATIVO E PREVIDENCIÁRIO. FILHA DE MILITAR. ACUMULAÇÃO DE PENSÃO MILITAR COM APOSENTADORIA POR TEMPO DE CONTRIBUIÇÃO AO INSS E PENSÃO POR MORTE DE EX-CÔNJUGE. IMPOSSIBILIDADE. NECESSIDADE DE OPÇÃO POR UM DOS BENEFÍCIOS PREVIDENCIÁRIOS PARA PERCEPÇÃO DA PENSÃO MILITAR. EXEGESE DO ART. 29 DA LEI N. 3.765/1960, COM REDAÇÃO VIGENTE NA DATA DO ÓBITO DO MILITAR.
1. No caso, a recorrente percebe dois benefícios previdenciários (aposentadoria por tempo de contribuição e pensão por morte do ex-cônjuge) , questionando o ato da administração do Comando da Aeronáutica que lhe exigiu a entrega do comprovante de opção por um dos benefícios previdenciários para deferimento do pedido da reversão da pensão militar por morte de seu genitor (ocorrida em 28/7/1976) , antes percebida por sua falecida genitora.
2. 'Art. 29 - É permitida a acumulação: a) de duas pensões militares; b) de uma pensão militar com proventos de disponibilidade, reforma, vencimentos, aposentadoria ou pensão proveniente de um único cargo civil' (Lei n. 3.765/1960, com redação vigente na data do óbito do militar) .
3. A acumulação de benefícios percebidos dos cofres públicos deve ser interpretada restritivamente, sob pena de ofensa ao princípio da legalidade. Deve, pois, a recorrente renunciar a um dos benefícios previdenciários se quiser perceber a pensão militar.
Recurso especial improvido. (REsp 1434168/RS; Ministro HUMBERTO MARTINS; 2ª turma; DJe 24/09/2015) ."
12.	Como se nota, prevalece a interpretação de que a acumulação de benefícios recebidos de cofres públicos deve ser entendida de maneira restritiva. Logo, a acumulação de 1 (um) benefício pensional militar com os proventos de 01 (uma) aposentadoria paga pelo RGPS e 01 (uma) pensão também custeada pelo RGPS deve ser considerada ilegal. 
13.	Diante desse contexto, percebe-se que o encaminhamento sugerido para o ato impugnado está em alinho com a legislação e ainda se encontra em total aderência ao entendimento jurisprudencial desta Corte de Contas. Por conseguinte, deve-se negar registro ao ato da peça 2, em face da competência conferida pelo art. 71, inciso III, da Constituição Federal ao TCU para apreciar a legalidade das concessões de pensões, e ordenar ao órgão concedente que faça cessar os pagamentos dele decorrentes, aplicando-se a orientação fixada no verbete da Súmula/TCU 106 às parcelas indevidamente recebidas pela Sra. Marlene Seixas de Araújo. 
14.	Deve-se igualmente determinar ao órgão de origem que comunique a beneficiária do ato sobre a deliberação do Tribunal, alertando-a de que o efeito suspensivo proveniente da interposição de eventuais recursos não a exime da devolução dos valores percebidos indevidamente após a notificação, caso esses não sejam providos. Após, devem ser remetidos ao Tribunal documentos comprobatórios de que a pensionista foi cientificada do julgamento desta Corte.
15.	Considero pertinente, ainda, acolher a sugestão do Parquet de determinar à 7ª Região Militar do Comando do Exército que notifique a Sra. Marlene Seixas de Araújo para que, no prazo máximo de 15 (quinze) dias, manifeste sua opção pela percepção de 02 (dois) dos benefícios acumulados, promovendo a exclusão da interessada da pensão militar em caso de omissão.
16.	Quanto à outra determinação sugerida pelo MP/TCU, entendo mais adequado transmudá-la em esclarecimento ao órgão de origem na linha de que poderá emitir novo ato de reversão da pensão militar instituída pelo Sr. Adonai de Almeida Seixas à consideração desta Corte de Contas, espelhando a nova partilha do benefício em questão, devendo o órgão informar a decisão firmada pela mencionada pensionista no formulário a ser encaminhado.
	Ante o exposto, manifesto-me por que seja adotada a deliberação que ora submeto a este Colegiado.
TCU, Sala das Sessões, em 23 de junho de 2020.
MARCOS BEMQUERER COSTA
Relator